臺灣高等法院台南分院刑事判決　　　　　　九十三年度上易字第四四號　　　Ｇ
　　　上　訴　人
　　　即　被　告　甲　○　○
右上訴人因違反毒品危害防制條例案件，不服臺灣台南地方法院九十二年度易字第一
二四二號中華民國九十二年十二月二十三日第一審判決（起訴案號：臺灣台南地方法
院檢察署九十二年度毒偵字第一二二三號），提起上訴，本院判決如左：
      主      文
原判決撤銷。
甲○○施用第貳級毒品，累犯，處有期徒刑拾月。
扣案第貳級毒品安非他命壹小包（實際毛重零點參肆公克，含毒品淨重零點貳壹公克
、包裝重零點壹參公克），沒收銷毀之。
      事      實
一、甲○○前於民國八十八年四月間，因一犯施用第二級毒品安非他命（以下簡稱安
    非他命）案件，經台灣台南地方法院以八十八年度毒聲字第一二六九號裁定送觀
    察、勒戒後，認無繼續施用毒品之傾向，由臺灣臺南地方法院檢察署檢察官於八
    十八年五月十一日，以八十八年度偵字第三二五八號為不起訴處分確定；復於八
    十八年十一月間，又因二犯施用安非他命案件，經台灣台南地方法院以八十八年
    度毒聲字第三四七○號裁定送觀察、勒戒後，認有繼續施用毒品之傾向，復經該
    院以八十八年度毒聲字第三八四○號裁定送強制戒治，並由臺灣臺南地方法院檢
    察署檢察官以八十八年度毒偵字第七二五號提起公訴，經該院以九十年度易字第
    八五四號判處有期徒刑五月確定，於九十一年三月十九日執行完畢。惟甲○○仍
    未警惕，竟於九十二年七月三日下午五時五十五分為警採尿之時往前回溯一、二
    日內之某日、時止，在臺南縣六甲鄉○○街四四六之三號住處，以在鋁箔紙上置
    放安非他命於其下點火烘烤之方式，施用安非他命一次。嗣其母連黃香向警方通
    報，為警於九十二年七月三日下午三時四十五分許，前往甲○○上開住處，當場
    查獲安非他命一小包（實際毛重零點三七公克，毒品淨重零點二四公克，即包裝
    重零點一三公克，經取毒品零點零三公克鑑驗用罄，剩餘毒品淨重零點二一公克
    ，加上包裝重零點一三公克，剩餘實際毛重零點三四公克），始發覺上情。
二、案經臺南縣警察局麻豆分局報請臺灣臺南地方法院檢察署檢察官偵查起訴。
    理  由
一、右揭犯罪事實，業據被告甲○○於原審法院及本院審理時自白承認（見原審卷第
    二六、四一頁，本院卷第四十一頁），核與證人即被告母親連黃香之證詞相符（
    見警卷第一頁至第五頁），而臺南縣警察局麻豆分局員警對被告實施採尿，經送
    臺南縣衛生局以免疫分析法、薄層層析法檢驗後，確呈甲基安非他命陽性反應，
    有該局出具之尿液檢驗成績書及尿液送驗名冊各一紙附卷可稽（見偵查卷第二六
    、二七頁）。此外，扣案毒品一小包經初步檢驗結果，確實呈現安非他命反應，
    有初步檢驗報告單一紙在卷足憑（見警卷第十三頁），再經原審法院送請內政部
    警政署刑事警察局鑑驗結果，扣案毒品一小包檢出第二級毒品甲基安非他命成分
    （實際毛重零點三七公克，毒品淨重零點二四公克，經取毒品零點零三公克鑑驗
    用罄，剩餘毒品淨重零點二一公克）等情，亦有該局鑑驗通知書附於原審卷可稽
    （原審卷第五十頁），是被告自白其有施用第二級品之陳述內容，與採其排放尿
    液及扣案其持有毒品一小包之鑑定結果，均有第二級毒品安非他命反應之事實，
    相互符合，被告自白上開施用毒品犯行，既與客觀證物鑑定所顯示之事實符合，
    則被告自白內容之正確性，當然可以被其他事證所【保證】，依刑事訴訟法第一
    百五十六條第一項後段規定，此被告之自白即有證據能力，【得為證據】，惟此
    只是初步保證，其【證明力】究竟如何？按證據之「證明力」由法院本於「確信
    」自由判斷，但不得違背「經驗法則」及「論理法則」，刑事訴訟法第一百五十
    五條第一項定有明文，是法院「判斷」證據之證明力時，須達於確信的程度，而
    所謂確信，則指該確信之【推論過程】符合經驗法則及論裡法則，也就是支持結
    論之【理由】，必須【有理由】，亦即有憑有據，又符合經驗所歸納之法則，可
    以排除例外之任何可能性，而具有【說服力】，使他人可以【相信】該事實確實
    存在。本件被告自白施用第二級毒品之犯行，此項被告自白證據之證明力，因為
    被告之尿液有安非他命反應，及被告持有之毒品含安非他命成分之事實，而依經
    驗法則，若無其他因素，只有施用毒品安非他命者，才會在尿液中檢出安非他命
    反應，加以被告所持有之毒品，又確是安非他命，一般持有安非他命者，所施用
    之毒品，若無其他情形下，就是施用其持有之安非他命，更支持被告自白其施用
    的毒品是安非他命，此推論過程又無論理法則之誤謬存在，顯然已經排除其他可
    能性存在（此項推理認定之論證標準，與英美法陪審制下所採之【已無合理懷疑
    】之心證標準，殊途同歸，只是一為專業法官的審判論證，另一則為一般人民的
    聽審心證，有所不同，當然對證據的要求也寬嚴不同，進而影響法庭的活動，本
    法此次修法「引進」英美法陪審制所發展出來的當事人進行主義，無非欲「斬斷
    」我國司法審判實務上，【過度主動】的法官職權訊問及調查證據，所造成法院
    與被告對立的事態，才規定法院最後才能訊問被告之犯罪事實，而證人必須先由
    當事人交互詰問後，法院才能補訊問，先由當事人在法庭上對立，互為實質之攻
    防，再由法院判決，見附註），被告自白施用毒品安非他命之證明力，又已有其
    他必要證據補強佐證，依刑事訴訟法第一百五十六條第二項規定，本件被告自白
    證據，已達確信的程度，應堪採信，則被告自白施用毒品之內容，均是存在的事
    實，有完全的證明力。綜上所述，本案事證明確，被告犯行已堪認定。
二、按安非他命係毒品危害防制條例第二條第二項第二款所明定之第二級毒品。被告
    行為後，新修正之毒品危害防制條例業已於九十三年一月九日施行，依修正後毒
    品危害防制條例第二十三條第二項規定，被告只要五年內再犯施用第一、二級毒
    品之罪，檢察官即應依法起訴其犯罪，無須再依觀察勒戒的結果，為分別的處置
    ，此與修正前同條例第二十條第三項因施用毒品案件，經觀察、勒戒後，認無繼
    續施用傾向，為不起訴處分後，三犯施用毒品罪者，即應進入刑事訴訟程序審理
    之規定，並不相同。惟此係檢察官之起訴要件的變更，係程序的變更，並非行為
    後法律有何變更，依程序從新原則，本應適用修正後之規定，然依修正同條例第
    三十五條第二項規定，若依修正前之規定有利於行為人者，適用最有利於行為人
    之法律，本件被告前於八十八年四月間因一犯施用安非他命案件，經裁定送觀察
    、勒戒後，認無繼續施用毒品之傾向，由臺灣臺南地方法院檢察署檢察官於八十
    八年五月十一日，以八十八年度偵字第三二五八號為不起訴處分確定；復於八十
    八年十一月間又因二犯施用安非他命案件，經裁定送觀察、勒戒後，認有繼續施
    用毒品傾向，復經本院以八十八年度毒聲字第三八四○號裁定送強制戒治，並經
    原審法院以九十年度易字第八五四號判處有期徒刑五月確定，於九十一年三月二
    十日執行完畢，有刑案資料查註紀錄表及臺灣高等法院被告全國前案紀錄表各一
    份在卷可憑（見偵查卷第十二頁第十九頁，原審卷第十頁至第十三頁）。是被告
    一犯施用安非他命案件，經裁定送觀察、勒戒，獲不起訴處分後，又二犯施用安
    非他命案件，此次乃三犯施用安非他命，不論依修前第二十條第三項之三犯規定
    或修正後第二十三條第二項之再犯規定，都應依刑事訴訟程序審理，並無有利或
    不利被告的情事，則依修正毒品危害防制條例第三十五條第一項第三款規定，應
    適用修正毒品危害防制條例第二十三條第二項規定處理，其起訴之程序合法。
三、核被告所為，係違反修正毒品危害防制條例第十條第二項之施用第二級毒品罪。
    按被告行為後，新修正之毒品危害防制條例業已於九十三年一月九日施行，惟新
    修正之毒品危害防制條例第十條第一、二項施用毒品之處罰規定，其條項、要件
    及刑度皆未變更，而修正第十八條第一項之毒品沒收銷毀規定，形式上增加第三
    四級毒品之沒入銷毀規定，實質上亦未做任何修正，應依刑法第二條第一項前段
    規定，適用修正毒品危害防制條例規定。被告持有第二級毒品安非他命後進而施
    用，持有之低度行為，為施用之高度行為所吸收，不另論罪。又被告前因施用安
    非他命案件，經原審法院以九十年度易字第八五四號判處有期徒刑五月確定，並
    於九十一年三月十九日執行完畢，有臺灣高等法院被告全國前案紀錄表一份在卷
    可憑（見原審卷第十、十五頁），其受有期徒刑之執行完畢，五年以內再犯本件
    有期徒刑以上之罪，為累犯，依刑法第四十七條之規定加重其刑。
四、原審予以論罪科刑，固非無見，惟查，（一）新修正之毒品危害防制條例業已於
    九十三年一月九日施行，原審未及比較適用新舊法規定，尚有未洽；（二）本件
    扣案第二級毒品安非他命一小包，經送請鑑定結果，實際毛重零點三七公克，毒
    品淨重零點二四公克（即包裝重零點一三公克），經取毒品零點零三公克鑑驗用
    罄，剩餘毒品淨重零點二一公克，加上包裝重零點一三公克，剩餘實際毛重零點
    三四公克，前已述及，則原判決諭知沒收銷毀扣案之安非他命一包（毛重零點三
    公克），與扣案之毒品證物的實際情形不符合，也有違誤，上訴人即被告上訴意
    旨仍否認犯行，雖無理由，然原判決既有上開瑕疵，自應由本院撤銷改判，爰審
    酌被告自八十年起即有多次違反麻醉藥品管理條例及毒品危害防制條例犯行，經
    多次矯正出獄後，仍再度施用，足見被告意志薄弱，自制力不佳，尚無戒毒之心
    ，惟被告於法院審理時猶能坦承犯行，態度尚稱良好等一切情狀，量處如主文第
    二項所示之刑，以資懲儆。扣案之第二級毒品安非他命一小包，實際毛重零點三
    七公克，毒品淨重零點二四公克，即包裝重零點一三公克，經取毒品零點零三公
    克鑑驗用罄（此部份既已滅失，自毋庸宣告沒收銷毀），剩餘毒品淨重零點二一
    公克，加上包裝重零點一三公克，剩餘實際毛重零點三四公克（毒品與包裝無法
    剝離），應依修正毒品危害防制條例第十八條第一項前段規定，不問屬於犯人與
    否，諭知沒收銷毀之。
五、據上論斷，應依刑事訴訟法第三百六十九條第一項前段、第三百六十四條、第二
    百九十九條第一項前段、修正毒品危害防制條例第十條第二項、第十八條第一項
    前段、第三十五條第一項第三款、刑法第十一條前段、第二條第一項前段、第四
    十七條，判決如主文。
本案經檢察官劉得鉦到庭執行職務。
中    華    民    國      九十三      年      三      月        三十    日
                                  臺灣高等法院臺南分院刑事第六庭
                                      審判長法官  蔡    崇    義
                                            法官  董    武    全
                                            法官  宋    明    中
右正本證明與原本無異。
不得上訴。
                                      法院書記官  李    育    儒
中    華    民    國      九十三      年      四      月      一        日
參考法條：
修正毒品危害防制條例第十條第二項：
施用第二級毒品者，處三年以下有期徒刑。
附註：被告之自白或辯解是否與證人之證言加以區分，於採用由當事人在法庭上對「
      證人」交互詰問的法制下，對被告自白或辯解陳述的證明力，當然有嚴重的影
      響，本法仍將被告之陳述與證人之陳述加以區分，被告之自白另有自白之證據
      法則（證據能力部分，有任意性、事實符合性及應錄音、影；證明力部分則有
      應補強證據之事實性及一般證據之確實性），證人則求作證、具結及由當事人
      當庭交互詰問之，問題在於證人由當事人交互詰問是否一定會比法官直接訊問
      還要好？也就是比較能問出實情，其實，若是事先有所準備，當庭有所反應，
      本來就比較容易能問出實情，是當事人交互詰問或法官訊問，理論上並無明顯
      的差異，但是由法官先直接訊問證人，因為法官負有最後判斷事實真偽的責任
      ，司法審判實務上很容易將「問題」聚焦縮限在被告之犯罪事實上，尤其在其
      他事證顯示被告非常有嫌疑時，更易先入為主地「過早」判斷否定證人之信用
      性，使證據過度及過早呈「閉鎖狀態」，其他事證無法確實進入案件內，將使
      合理懷疑無法存在，造成法官確信的基礎失之過窄，證人先交由當事人交互詰
      問，可以使詰問證人的問題較為廣闊，並使法官專心聽證人之證言表現，而不
      致分心於思考設計問題及當庭提問，可以避免只問自己想問的問題，就我國司
      法實務的狀態，採行當事人先交互詰問證人，應該可以「攻破」法官先訊問證
      人的諸多缺點。不過，我國採行先由當事人交互詰問證人，並不是要使由一般
      人民組成之陪審團當庭形成心證，而仍是要使專業之法官得到確實的心證，並
      能據以論證，其交互詰問的規則是否嚴格堅守或是放寬處理，就成為實務之重
      點，重點在於能否強化當事人對立及辯論，使法院能開放心態，綜觀全部的事
      證，不再將心思一直放在追查被告犯罪事證，而是綜合已有的事證，將心思放
      在本件案情是否仍有其他合理懷疑存在，法院在訴訟程序中，將比較置身事外
      ，其公正性當然比較強化。
